【裁判字號】    90,易,2661
【裁判日期】    920109
【裁判案由】    詐欺
【裁判全文】
臺灣桃園地方法院刑事判決                          九十年度易字第二六六一號
    公  訴  人  臺灣桃園地方法院檢察署檢察官
    被      告  甲○○  男  五.
右列被告因詐欺案件，經檢察官提起公訴（八十九年度偵緝字第八七○號），本院判
決如左：
    主      文
甲○○無罪。
    理      由
一、公訴意旨以：甲○○與羅玉蓮（業經臺灣高等法院判處無罪確定）二人係夫妻，
    甲○○於民國（下同）八十年間邀約乙○○合夥經營愛普股份有限公司（以下稱
    愛普公司），明知其已出現資金週轉不靈之情形，竟仍與羅玉蓮二人基於詐欺之
    概括犯意，自八十一年起至八十七年六月止陸續向乙○○借款，詐稱係供公司週
    轉之用。因甲○○債信不佳，已為金融機構拒絕往來，甲○○即自八十三年起，
    改持羅玉蓮個人支票或其公司即永彬實業有限公司（下稱永彬公司）支票向乙○
    ○調借現金，致乙○○陷於錯誤，而一再支付金錢與甲○○及羅玉蓮，總計交付
    新臺幣（下同）約一千八百二十六萬餘元。迄至八十七年六月，乙○○因背負大
    筆債務無法清償，且對甲○○與羅玉蓮之債務均追討無著始知受騙，案經乙○○
    訴請偵辦，因認被告甲○○所為係犯刑法第三百三十九條第一項之詐欺取財罪嫌
    。
二、按犯罪事實應依證據認定之，無證據不得推定其犯罪事實；又不能證明被告犯罪
    者，應諭知無罪之判決，刑事訴訟法第一百五十四條、第三百零一條第一項分別
7   定有明文。復按告訴人之告訴，本以使被告受刑事訴追為目的，故其陳述是否與
    事實相符，自應調查其他證據，以資審認，苟其所為攻擊之詞，尚有瑕疵，則在
    此瑕疵未予究明以前，即不能遽採為斷罪之基礎（最高法院六十九年臺上字第一
    五三一號判決參照）。又認定被告有罪之事實，應憑證據，如未能發現相當之證
    據，或證據不足以證明，自不能以推測或擬制之方法，以為裁判之基礎；且認定
    事實所憑之證據，其為訴訟上之證明，須達於通常一般人均不致有懷疑，而得確
    信其為事實之程度者，始得據為有罪之認定，倘其證明尚未達到此一程度而有合
    理之懷疑存在時，尚難為有罪之認定基礎；另苟積極證據不足以為不利於被告事
    實之認定，即應為有利於被告之認定，更不必有何有利之證據，最高法院三十年
    上字第八一六號、四十年台上字第八六號、七十六年台上字第四九八六號判例分
    別揭有上旨，足資參酌。再按刑法第三百三十九條第一項詐欺罪之成立，以意圖
    為自己或第三人不法所有，以詐術使人將本人或第三人之物交付為要件，所謂以
    詐術使人交付，必須被詐欺人因其詐術而陷於錯誤，若其所用方法不能認為詐術
    ，亦不致使人陷於錯誤，即不構成該罪，最高法院四十六年台上字第二六○號著
    有判例足資參循。又按該條項之詐欺罪，必須行為人自始意圖不法所有，以客觀
    上足以使人陷於錯誤之手段，欺矇被害人使為財物之交付，始足當之。又以當事
    人間信用為基礎之借貸關係，如可預見事後無力清償或遲延清償之風險，債務人
    於債之關係成立後，其有未依約定本旨履行者，非盡可予以推定其為自始無意給
    付之詐欺犯罪，而刑事被告依法不負自證無罪之義務，若無積極證據足證被告在
    債之關係發生之初，自始即有藉之詐財之本意，縱使被告就所負債務，惡意違約
    ，不為履行，仍為民事上問題，尚不得違反刑事訴訟法第一百五十四條之規定，
    僅憑單純債務不履行之狀態而推定被告於負債之初即有詐欺之故意。
三、公訴人認被告涉犯詐欺罪嫌，係以：(一)、被告曾向告訴人借錢乙節，業據告訴人
    乙○○指訴歷歷，且有支票二十二張附卷足參。(二)、被告於八十年間即開始不能
    使用支票，是被告甲○○債信早已不佳，卻仍一再向告訴人借貸，顯已預見自己
    無還款可能。又被告與告訴人合夥經營之愛普公司結束營業後，被告從未主動告
    知告訴人，亦與常情有違等情，為其主要論據。
四、訊據被告甲○○否認有詐欺犯意，辯稱略以：伊於八十年間經營愛普公司，透過
    代書向告訴人借款八十萬元，當時約定借款期限四月，同時有提供新竹湖口鄒永
    辛之一塊農地作為擔保，事後因該農地無法分割處分，才寫合作協議書。後來被
    客戶倒債，才又向告訴人借二百萬元，借款當時均有約定利息，事後亦有支付利
    息，有向告訴人借款，惟借款當時均無施用詐術等語，經查：
(一)、而告訴人於偵查中指陳：「（問：羅女有無向你借過錢？有無還？）有的，沒有
    還」（偵卷第三十頁）、「羅玉蓮本人也有來向我借過錢，我有證人陳女士，有
    的錢是向其借來予羅女，而且有的錢是陳女士自己交予羅玉蓮」（偵卷第三十頁
    ）、「（問：對羅玉蓮的證詞有何意見？）我八十年就認識了羅玉蓮，當時他來
    跟我借了十萬元，他說他先生因為欠債被人打傷了，他須要錢去幫他先生還錢，
    所以我就去找陳林緩借錢給他，後來他先生甲○○本人自己來我家跟我借八十萬
    ，他要我拿出八十萬跟他合夥經營公司．．．後來這些票陸陸續續到期，有時候
    甲○○，有時候是羅玉蓮，他們都會拿另外的票給我，有的是羅玉蓮個人的票，
    有的是永彬公司的票，要我拿這些票去換錢存入我的戶頭，事後這些票到期沒辦
    法兌現，他們再拿新的支票來給我，我再去跟阿婆換舊的支票，大部分都是羅玉
    蓮來換票的，又換了好多次的票，一直到現在這筆錢都還沒還，又陸陸續續跟我
    借好多錢，說是公司週轉要用，大部分都是羅玉蓮拿票來給我的」（本院八十九
    年度易字第二二六四號卷第十三頁、第十四頁）、「（問：羅玉蓮從何時開始拿
    公司的票跟你借錢的？）很早就有了，有八十年、有八十四年的，有八十五年的
    」（同前審理卷第二七頁）、「（問：是不是每次羅玉蓮去換票甲○○都會打電
    話來給你？）有時候會，但不是每一次都會，他打電話來會說他太太會拿票來換
    ，如果甲○○沒有打電話來的時候，羅玉蓮他就自己打電話來給我，說他的公司
    要用錢，要來跟我借錢」（同前審理卷第二八頁）等語，而被告對於其本人有向
    告訴人借款之事實亦不爭執，足認被告有時自己向告訴人借貸，有時則係透過其
    前妻羅玉蓮向告訴人或陳林緩借貸，惟絕大多數時間告訴人及陳林緩係藉由羅玉
    蓮之手將金錢轉交予被告甲○○，是則就對外之法律關係而言，告訴人及陳林緩
    實無由分辨究係被告抑或甲○○單獨為借貸行為，而認為係屬被告與甲○○之共
    同借貸行為。此核與證人陳林緩證稱：「（問：有無見過羅玉蓮向乙○○借錢？
    ）有的，羅玉蓮是到乙○○家借錢，後來乙○○錢借完，乙○○又介紹羅玉蓮向
    我借，是八十六年、八十七年間的事」（偵卷第三五頁）、「（問：是否看過陳
    玉蓮？）有，我有看過他，我去乙○○家裡聊天剛好遇到羅玉蓮要去跟乙○○借
    錢，乙○○才來跟我借錢」、「（問：你看過羅玉蓮幾次？）很多次了，我記不
    住有幾次了，其中還有一次很緊急，羅玉蓮要乙○○不要吃飯，要他趕快去借錢
    給他」（同前審理卷第二一頁）、「（問：羅玉蓮如何跟你有間接資金的往來？
    ）有一次是乙○○來跟我說羅玉蓮的先生被打，要錢解決。之後又隔了一個多月
    ，乙○○告訴我說要和羅玉蓮、甲○○開公司又跟我借八十萬，後來，羅玉蓮先
    問乙○○說我是不是還有錢，於是羅玉蓮本人到我家來跟我借錢，並告訴我說如
    果我不借他，以前借的都不還我了，我害怕他不還我錢，所以我又陸陸續續借他
    錢」（同前審理卷第二一頁）、「（問：你是否看過甲○○？）有時羅玉蓮來跟
    我借錢，甲○○會在外面等」（同前審卷第二二頁）等語相符，並有被告配偶羅
    玉蓮或永彬公司為發票人所簽發之支票三十二張附卷可稽（臺灣高等法院九十年
    度上易字第三七八七號卷第五八頁至第六八頁），足證被告甲○○與羅玉蓮共同
    向告訴人借貸之事實為真。
(二)、告訴人雖認被告所為係詐欺，然依告訴人先後所稱：「（為何陸續借被告那麼多
    錢？）被告二人對我所說，若沒有繼續借他們，他們的公司會退票，以前向我借
    的錢就無法還我」（一五五九號偵卷第二四頁）、「（甲○○向你借錢時你知否
    其經濟狀況？）知道，但他說你若不借我的話，我貸款辦不出來，就沒錢還你，
    我就一直從七十九年借錢予他至八十七年間為止」（八十八年度偵緝字第四九五
    號偵卷第三十頁）等語。證人陳林緩亦證稱：「（他們有沒有付你利息？）有，
    他們有開五張票說是要給我利息，可是我都沒有領到，從八十年開始羅玉蓮就開
    始拿票來跟我借錢，是他跟他先生兩人來跟我借錢的，八十年時我們有約定要利
    息，但我一直都沒有拿到利息」（同前本院八十九年度易字第二二六四號卷第二
    八頁）、「（你上次說利息預扣的情形是如何？）剛開始他跟我借錢時，我有先
    預扣，就是在他下一次要借錢時，我先把利息扣掉，但有的時候預扣後錢不夠，
    我就沒有扣，等下次換票時他會把這次的利息算進去，或者另外開一張票當利息
    」（同前審理卷第二九頁）等語。足證被告甲○○自八十年起即向告訴人乙○○
    支借現金，實際上告訴人出借之現金，均係由陳林緩供應，八十三年間另由被告
    之前配偶羅玉蓮提供其個人支票或其所經營之永彬公司之支票向乙○○借錢，持
    續借至八十七年間，有約定利息，且採預扣方式支付利息，又被告於另案審理時
    供稱：「（問：錢是你借的？）是的，一開始我要投資愛普公司，於是透過一位
    代書認識乙○○，我跟乙○○借了八十萬，我有付利息給乙○○」（同前審理卷
    第二二頁）、「（問：你與乙○○資金往來情形是如何？）從八十年開始，我就
    開始跟乙○○借錢，我有陸陸續續還他錢，所以也取得他的信任，之後是因為我
    的公司被人倒帳，所以我又在八十一年六月透過乙○○的關係跟乙○○背後的金
    主陳林緩借兩百多萬，此時我就知道是乙○○背後的金主陳林緩供應資金，我有
    拿我的土地在八十一年六月二十五日給陳林緩設定抵押，原先是第二順位，現在
    已經是第一順位，我要跟乙○○借錢時，只有少部分因為我可能談生意或者有什
    麼事，才會請我前妻打電話去」（同前審理卷第二九頁）等語。可見被告甲○○
    與其前妻羅玉蓮為從事商業活動而向告訴人舉債，自八十年迄至八十七年止，借
    款時間長達七年許、次數多及數十次、金額累計高達數百萬元，並有支付利息，
    足徵被告甲○○、羅玉蓮與告訴人間係具有相當之信任關係，屬於經常性借貸而
    非偶一為之，又被告等既須借款經商，復於前債未清之狀況下，猶繼續借款，其
    財務狀況情形不佳，至為明顯，故告訴人對於被告甲○○及羅玉蓮恐有到期無法
    清償借款之虞，理當瞭然於胸，其明知如此仍應允借款，乃自願承擔是項風險，
    被告甲○○及羅玉蓮顯無隱瞞被告甲○○之給付能力或虛構不實之事項使其陷於
    錯誤而交付借款之不法情事。況被告甲○○復曾於八十一年六月間因借貸金錢而
    提供新竹縣湖口鄉○○○段○○九七之○○○三號土地，設定抵押權予陳林緩（
    現仍未塗銷）以供債權擔保，有土地登記謄本在卷可稽，是尚難謂被告甲○○與
    羅玉蓮借款之初即無還款意思。則告訴人認被告故隱資力而施詐術顯屬不實，被
    告既無詐欺意圖，則於借貸契約成立生效後，被告即債務人與羅玉蓮是否依約履
    行及如何履行，均屬民事法律關係成立時，當事人雙方應作之適度評估及預見之
    內容，可知本件應屬單純民事借貸契約關係所衍生糾紛，應另循民事法律途徑解
    決，要難謂被告未完全依約履行清償債務而逕認其於借款之初，即有詐欺犯意。
    況被告於本院審理中亦陸續清償四十六萬元，並轉讓其所有之未上市公司股票十
    張，股票面額一百萬元，且與告訴人於九十一年十二月二十六日當庭成立和解，
    願於九十二年一月三十一日前付清告訴人一百萬元（已於九十年十二月二十六日
    償還告訴人九十萬元），於九十二年十二月三十一日前及九十三年十二月三十一
    日前，每年各清償告訴人一百五十萬元，九十四年十二月三十一日前、九十五年
    十二月三十一日前、九十六年十二月三十一日前、九十七年十二月三十一日前，
    每年各清償二百萬元，願分期償還告訴人一千二百萬元之借款，此有本院九十一
    年度重附民字第一號和解筆錄一份在卷可稽。由此益證，被告甲○○主觀上應無
    詐欺犯意，客觀上復無施用詐術，故與刑法第三百三十九條第一項詐欺罪之構成
    要件並不相符，而不成立該罪。
五、綜上，告訴人所陳被告詐欺情事，顯與事證不符，本案尚未達於通常一般之人均
    不致有所懷疑，得確信其為真實之程度，而有合理性懷疑存在，自無從形成有罪
    確信。此外，復查無其他積極證據足資認定被告涉有違反詐欺罪嫌，既不能證明
    被告犯罪，根據「罪證有疑，利於被告」之證據法則，依法應為被告無罪之諭知
    。
據上論斷，應依刑事訴訟法第三百零一條第一項，判決如主文。
本案經檢察官張立中到庭執行職務。
中      華      民      國    九十二    年      一      月      九      日
                                      臺灣桃園地方法院刑事第六庭
                                          法  官    游  紅  桃
右正本證明與原本無異。
如不服本判決，應於判決送達後十日內向本院提出上訴狀（應附繕本），上訴於臺灣
高等法院。
                                          書記官    王  元  宏
中      華      民      國    九十二    年      一      月      九      日


司法院資訊處製作；財團法人民間司法改革基金會備份。
